【裁判字號】    98,訴,1007
【裁判日期】    981231
【裁判案由】    損害賠償
【裁判全文】
臺灣桃園地方法院民事判決              98年度訴字第1007號
原      告  丙○○
被      告  乙○○
上列當事人間請求損害賠償事件，原告就本院97年度桃交簡字第
4492號過失傷害案件提起刑事附帶民事訴訟（98年度桃交簡附民
字第9 號），經本院刑事庭裁定移送前來，於民國98年12月11日
言詞辯論終結，本院判決如下：
    主  文
被告應給付原告新臺幣拾萬捌仟玖佰零壹元，及自民國九十八
年七月二十五日起至清償日止，按年息百分之五計算之利息。
原告其餘之訴駁回。
訴訟費用由被告負擔三分之一，餘由原告負擔。
本判決第一項得假執行，但被告如於假執行程序實施前，以新臺
幣拾萬捌仟玖佰零壹元為原告預供擔保，得免為假執行。
原告其餘假執行之聲請駁回。
    事實及理由
壹、程序方面：
    按訴狀送達後，原告不得將原訴變更或追加他訴，但擴張或
    減縮應受判決事項之聲明者，則不在此限，民事訴訟法第25
    5 條第1 項第3 款定有明文。本件原告起訴時聲明：被告應
    給付原告新臺幣（下同）549,929 元，嗣於本院審理時提出
    民事準備書狀，變更聲明為：被告應給付原告1,017,365 元
    ，及自本準備書狀繕本送達被告之翌日即民國98年7 月25日
    起至清償日止，按年息百分之5 計算之利息。查原告上開聲
    明之變更，係屬擴張應受判決事項之聲明，核與上開規定相
    符，應予准許。
貳、實體方面：
一、原告起訴主張：
    (一)被告於97年4 月5 日上午10時15分許，駕駛車牌號碼MK-0
      832 號自用小客車，在大園鄉○○○○路由東往西（中正
      東路往鄉公所）方向行駛，至肇事地交岔路口，適有原告
      駕駛車號WKX-765 輕機車自右側沿仁壽街由北往南向右轉
      彎駛至，2 車發生擦撞而肇事。被告自原告之右後方往前
      欲超車時撞及原告，造成原告1.左側鎖骨閉鎖性骨折、2.
      左側第3 、5 、6 肋骨閉鎖性骨折併肺挫傷、3.左小腿挫
      傷，並因肺出血於97年4 月29日住院，97年4 月30日施行
      骨折復位鋼板固定手術。
    (二)按因故意或過失，不法侵害他人之權利者，負損害賠償責
      任，故意以背於善良風俗之方法，加損害於他人者亦同；
      汽車、機車或其他非依軌道行駛之動力車輛，在使用中加
      損害於他人者，駕駛人應賠償因此所生之損害；不法侵害
      他人之身體或健康者，對於被害人因此喪失或減少勞動能
      力或增加生活上之需要時，應負損害賠償責任；不法侵害
      他人之身體、健康、名譽、自由、信用、隱私、貞操，或
      不法侵害其他人格法益而情節重大者，被害人雖非財產上
      之損害，亦得請求賠償相當之金額，民法第184 條第1 項
      、第191 條之2 、第193 條第1 項、第195 條第1 項前段
      分別定有明文。
    (三)原告因前揭車禍事故受有上述傷害，因而支出下列金額：
      1.醫療費用部分：14,365元
        敏盛綜合醫院：1,295元
        長庚紀念醫院：10,062元、3,008元
      2.工作收入部分：360,000元
        本件車禍發生之前，原告在家擔任保姆，每月收入為15
        ,000元。嗣因本件車禍，原告至今無法工作，期間暫以
        2 年計算原告之工作損失，總共為360,000 元。（計算
        式：15,000×12×2 ＝360,000 ）
      3.看護費部分：26,000元
        原告於97年4 月29日入住長庚紀念醫院接受骨折復位鋼
        板固定手術，至97年5 月7 日出院，住院天數9 天，每
        天支出看護費用為2,000 元，共花費18,000元。嗣98年
        4 月14日再度入住長庚紀念醫院進行拔除鋼板手術，共
        住院4 天。住院期間均由原告之子負責看護工作，原告
        自得請求按前述原則即每日看護費用2,000 元之例計算
        看護費用共8,000 元；綜上，看護費用共26,000元。
      4.交通費用部分：17,000元
        原告因受傷無法自行駕駛或騎駛機動車輛，必須搭乘計
        程車往返於住家與醫院之間。計程車車資來回一趟需
        1,000元，前後共17次，因此花費計程車資17,000元。
      5.慰撫金部分：600,000元
        原告因本件車禍導致肋骨骨折、血胸等胸部嚴重受傷，
        其疼痛之程度實難以言喻，無端車禍讓原告突然失去工
        作與生活重心，更使家居生活品質下降。而車禍不但奪
        去原告的健康，也奪去原告的快樂，原告因此而長期失
        眠，以致罹患重度憂鬱症。另外，不時往返於醫院、診
        所之間，也同樣令人身心俱疲。是以本件車禍之發生為
        原告之精神、肉體帶來無止盡之痛苦，原告自得向被告
        請求600,000 元聊以慰藉。
    (四)綜上，爰依侵權行為之法律關係，提起本件訴訟，並聲明
      ：
      1.被告應給付原告1,017,365 元及自民事準備書狀繕本送
        達被告之翌日即98年7 月25日起至清償日止，按年息百
        分之5 計算之利息。
      2.原告願供擔保，請准宣告假執行。
二、被告則辯以：
    (一)原告所指其負擔之醫療費用，應扣除健保所給付額度，其
      餘始為原告應支付費用。按保險對象因發生保險事故，給
      付後，得依下列規定，代位行使損害賠償請求權：一、汽
      車交通事故：向強制汽車責任保險保險人請求，全民健康
      保險法第82條第1 項第1 款訂有明文。又按最高法院93年
      度台上字第1159號判決意旨，按全民健康保險法第82條規
      定，保險對象因汽車交通事故，經本保險提供醫療給付者
      ，本保險之保險人，得向強制汽車責任保險之保險人代位
      請求該項給付。是依全民健康保險提供醫療給付者，該項
      醫療費用請求權，已法定移轉予中央健康保險局。是依前
      開說明，原告診療費用，其由全民健康保險局所提供之醫
      療給付4 萬多餘元，其損害賠償請求權既已法定移轉於全
      民健康保險局，原告自不得再向被告請求。其次，被告之
      保險公司即明台產物保險股份有限公司已於97年12月22日
      支付原告有關醫療費用、交通費用、看護費用等共22,964
      元，此部份原告亦不得再為請求。
    (二)原告稱尚未受傷前其有保姆之工作，其無保姆執照，如何
      擔任保姆工作。其亦未提出所得稅申報資料證明所主張之
      工作損失如何存在，以及該損失與本件被告過失行為有何
      因果關係；若有，其程度為何。又原告於此期間是否完全
      喪失工作能力，或無覓得新職之機會。從而，其主張工作
      損失亦無理由。
    (三)綜上，原告之請求為無理由，並聲明：
      1.原告之訴及假執行之聲請均駁回。
      2.如受不利判決，願供擔保請准宣告免為假執行。
三、本院之判斷：
    (一)經查，被告於97年4 月5 日上午10時15分許，駕駛車牌號
      碼MK-0832 號自用小客車，在桃園縣大園鄉○○○○路由
      東往西（中正東路往鄉公所）方向行駛，行至同路段老街
      溪橋上時，本應注意車輛行進中之車前狀況，隨時採取必
      要之安全措施，且超車時應保持安全間隔，而依當時之天
      候晴、日間自然光線、路面乾燥、無缺陷、無障礙物、視
      距良好，並無不能注意之情事，欲超越前方由原告騎乘車
      號WKX-765 號之輕型機車（原告係自大園鄉○○街右轉至
      中正西路），2 車發生擦撞，致原告人車倒地，並使原告
      受有左側鎖骨幹閉鎖性骨折、左側第3 、5 、6 肋骨閉鎖
      性骨折併肺挫傷、左小腿挫傷等傷害；被告因上開過失傷
      害之犯行，經本院以97年度桃交簡字第4492號刑事簡易判
      決判處有期徒刑2 月，如易科罰金，以新臺幣1 千元折算
      1 日確定等情，為兩造均不爭執，並經本院依職權調取本
      院97年度桃交簡字第4492號刑事卷宗查閱無訛，是此部分
      之事實堪以認定，合先敘明。
    (二)按汽車行駛時，駕駛人應注意車前狀況，並隨時採取必要
      之安全措施；汽車超車及讓車時，應依下列規定：五、前
      行車減速靠邊或以手勢或亮右方向燈表示允讓後，後行車
      始得超越，超越時應顯示左方向燈並於前車左側保持半公
      尺以上之間隔超過，行至安全距離後，再顯示右方向燈駛
      入原行路線；道路交通安全規則第94條第3 項、第101 項
      第5 款定有明文。再查，被告於本件交通事故發生後，於
      警詢時陳稱：伊右側車身部分與對方左側車身部分發生撞
      擊（見臺灣桃園地方法院檢察署97年度偵字第15660 號卷
      第4 頁），並參酌本件肇事處理警員徐明德於偵查時證稱
      ：本件車禍係由伊到現場處理，伊到現場時有詢問被告，
      被告當時承認有肇事，且在現場時有看到警詢時，被告有
      說是他的車子右側和告訴人車子的左側發生撞擊，被告車
      子右後葉子板上方有一道新的刮痕，長約15至20公分，伊
      當時有與被告一同確認此乃新的痕跡等語（見上開偵查卷
      第33頁）；再核以原告於偵查中陳稱：本件事故發生前，
      伊並未看見被告之車輛，被告是從伊後方撞上來等語，足
      認被告係駕駛上開車輛自後方欲超越原告所駕駛之機車時
      擦撞原告之機車，致使原告受傷，顯見被告於行經上開路
      段時並未注意車前狀況並且超車時未遵守交通安全規則，
      且當時為天候晴、日間自然光線、柏油路路面乾燥、無缺
      陷、無障礙物、視線良好、無障礙物，並無不能注意之情
      事，有道路交通事故調查報告表附於偵查卷可稽（見上開
      偵查卷第12頁至第14頁），被告領有適當之駕駛執照（見
      上開偵查卷第23頁），對於上開規定當知之甚詳，惟疏未
      注意致生本件交通事故，是其顯有過失。此外，本件車禍
      經送請臺灣省桃園縣醫車輛行車事故鑑定委員會進行鑑定
      ，認本件被告駕駛自小客車未保持半公尺以上之安全間隔
      超越前車為肇事原因，原告駕駛輕機車無肇事因素，亦同
      本院上開認定，是被告就本件車禍之發生具有過失甚明。
      又原告因本件車禍受有上開傷害，並於97年4 月30日入院
      施行骨折復位鋼板固定手術，復於98年4 月15日住院施行
      拔除鋼板手術，亦有診斷證明書3 紙可資為證（見本院卷
      第27頁至第28頁、第61頁），是被告之過失行為與原告所
      受之損害，顯然具有相當因果關係。
    (三)按因故意或過失，不法侵害他人之權利者，負損害賠償責
      任，故意以背於善良風俗之方法，加損害於他人者亦同；
      汽車、機車或其他非依軌道行駛之動力車輛，在使用中加
      損害於他人者，駕駛人應賠償因此所生之損害；不法侵害
      他人之身體或健康者，對於被害人因此喪失或減少勞動能
      力或增加生活上之需要時，應負損害賠償責任；不法侵害
      他人之身體、健康、名譽、自由、信用、隱私、貞操，或
      不法侵害其他人格法益而情節重大者，被害人雖非財產上
      之損害，亦得請求賠償相當之金額，民法第184 條第1 項
      、第191 條之2 、第193 條第1 項、第195 條第1 項前段
      分別定有明文。查本件被告就事故之發生為有過失，業如
      前述，則原告依上開條文規定，請求被告賠償財產及非財
      產上之損害，即屬有據。茲就原告請求之項目及金額，逐
      項審酌如後：
      1.醫療費用部分：
        原告主張其於敏盛綜合醫院支出醫療費用1,295 元、於
        長庚紀念醫院支出醫療費用10,062元、3,008 元，合計
        14,365元，業據原告提出醫療費用收據為證（見本院98
        年度桃交簡附民字第9 號民事卷宗第8 頁至第17頁、本
        院卷第62頁至第66頁）；被告雖對原告上開提出之醫療
        收據表示爭執之意（見本院卷第71頁背面），然原告請
        求醫療費用之金額，業已扣除健保給付之費用，且原告
        請求之金額，亦核與上開收據所載之金額相符，而被告
        對於就何項內容為爭執，未具體舉證以實其說，應認原
        告此部分之費用支出係屬必要而為合理之支出，原告此
        部分之請求應予准許。
      2.工作收入部分：
        原告主張本件車禍發生之前，原告在家擔任其堂弟之子
        陳志雄之子之保姆，每月收入為15,000元。嗣因本件車
        禍，至今無法工作，並以2 年計算原告之工作損失360,
        000 元等語。復查：
        (1)原告因本件車禍於97年4 月5 日至長庚醫療財團法人
          林口長庚紀念醫院（以下簡稱林口長庚醫院）急診就
          醫，醫師診視後診斷為左側鎖骨骨折、左側第3 、5
          、6 肋骨骨折，經八字肩帶固定、止痛等治療後，分
          別於97年4 月29日起至同年5 月7 日住院施行鋼板固
          定手術治療，以及98年4 月14日起至同年4 月17日止
          住院施行移除鋼板手術，依其病況研判，其第一次出
          院後建議宜休養3 個月為佳，第2 次出院後則建議需
          2 個月休養期間一情，亦據林口長庚醫院98年8 月24
          日（九八）長庚院法字第0749號函覆明確（見本院卷
          第80頁）。揆諸上開函示意旨，原告因本件車禍受有
          之傷害，所需之復原期間應合計為5 個月，是原告主
          張其2 年無法工作云云，尚嫌無據。
        (2)原告主張其於本件車禍發生前，擔任保姆一職，每月
          收入為15,000元等情，業據原告提出證明書1 紙為證
          （見本院上開附民卷宗第22頁），被告對於該證明書
          之真正並不爭執（見本院卷第127 頁背面），參以原
          告因本件車禍所需休養不宜工作之期間為5 個月計算
          ，原告因本件車禍所生不能工作之損失應以75,000元
          ，始為合理，原告逾此部分之請求，即屬無據。
      3.看護費部分：
        原告主張其並於97年4 月29日住院，97年4 月30日施行
        骨折復位鋼板固定手術，於97年5 月7 日出院，共住院
        9 日，嗣於98年4 月14日起至同年4 月17日止住院施行
        移除鋼板手術，共住院4 日，住院期間聘請看護照護，
        每日以2,000 元計算，分別支出看護費用18,000元、8,
        000 元，共支出看護費用26,000元一情，業據原告提出
        看護費用證明單2 紙為證（見本院卷第75頁至第76頁）
        。被告辯稱：依據原告前所提出向保險公司申請強制責
        任險理賠所提出由訴外人甲○○出具之看護費用證明單
        ，填載每日之看護費用為1,000 元，原告支出之看護費
        用合計9,000 元，與原告嗣後所提出甲○○出具之看護
        費用證明書之內容不符等語。查：依據原告提出看護費
        用證明單2 紙所示，其所載之看護期間分別為97年4 月
        29日起至97年5 月7 日（由訴外人甲○○為看護）、98
        年4 月14日起至98年4 月17日（由訴外人沈奕鈞為看護
        ），核與上開林口長庚醫院函覆原告住院就診之期間相
        符。又證人甲○○於本院審理時證稱：伊確實於97年4
        月29日至97年5 月7 日，至林口長庚醫院擔任原告全日
        之看護，每日之看護費為2,000 元，並已確實收到原告
        支付之看護費18 ,000 元，雖其另提出每日看護費1,00
        0 元、收受原告支付之看護費9,000 元之看護費用證明
        單，是因為保險公司透過原告告知伊，稱申請強制險不
        能寫到2,00 0元，說強制險只能申請1,000 元，故伊就
        出具上開填載每日看護費1,000 元、收受原告支付之看
        護費9,000 之看護費用證明書等語（見本院卷第131 頁
        至第132 頁背面）。此外，依據林口長庚醫院上開函覆
        所示，該院提供全日看護費用為每日2,100 元（見本院
        卷第80頁至第81頁），是原告上開支付看護費用，確有
        其必要，其支付之金額亦屬合理，從而，原告請求被告
        給付看護費用26,000元，為有理由，應予准許。
      4.交通費用部分：
        原告主張因本件車禍所受之傷害，致其無法自行駕駛或
        騎乘機動車輛，必須搭乘計程車往返於住家與醫院之間
        。計程車車資來回一趟需1,000 元，前後共17次，因此
        花費計程車資17,000元，並提出交通費用之收據為證（
        見本院卷第74頁）。觀諸原告所提出交通費用之收據，
        其上已蓋有「南崁交通有限公司」及其法定代理人之印
        章，且其內容所載之交通日期分別為97年4 月5 日、11
        日、18日、25日、29日、5 月7 日、16日、6 月20日、
        8 月1 日、10月24日、98年4 月10日、14日、17日、6
        月8 日、7 月6 日、13日、20日、27日、8 月10日，核
        與上開林口長庚醫院函附原告就診所支出醫療費用收據
        所載之結帳日期相符，顯見原告主張其於上開日期至林
        口長庚醫院就診，因此支出交通費用之事實，堪信為真
        實。又衡諸原告所受系爭傷害傷勢，因此導致其行動不
        便，堪認有搭計程車之必要，其請求此部分之交通費自
        屬其因系爭事故所增加生活上之費用；再佐以原告之住
        處為桃園縣大園鄉○○村○○○街2 巷3 號，就診之處
        所為桃園縣龜山鄉之林口長庚醫院，以此之路程，單趟
        計程車車資500 元、來回以1,000 元計算，亦屬相當。
        惟依據原告所提出之收據，所載其支出交通費用合計為
        16,500元，是原告請求交通費用16,500元，為有理由，
        逾此部分之請求，即屬無據，應予駁回。
      5.慰撫金部分：
        原告主張其因本件車禍所受上開傷害，因此罹患重度憂
        鬱症，受有精神上極大之痛苦，爰依法請求被告給付慰
        撫金60萬元，並提出診斷證明書1 紙為證（見本院卷第
        67頁）。依據兩造陳述及卷附兩造之財產所得調件明細
        表所示，原告於本件車禍發生時為56歲，國中畢業，育
        有2 子，目前均就讀大學1 年級，車禍發生時係擔任保
        姆之工作，丈夫係作臨時工，其名下財產有房、地各1
        筆以及汽車1 輛，而被告於本件車禍發生時為68歲，不
        識字，目前並無工作，名下有房屋2 筆、田賦3 筆以及
        汽車1 輛，本院審酌原告所受之傷勢，及兩造之身分、
        地位、經濟能力等一切狀況，認原告請求被告賠償非財
        產上損害60萬元，尚屬過高，應核減為20萬元，始為允
        當，原告逾此部分之請求，則無理由，應予駁回。
      6.綜上，原告因本件車禍所受之損失為331,865 元。另按
        強制汽車責任保險法第30條之規定：保險人依本法規定
        給付之保險金，視為加害人或被保險人損害賠償金額之
        一部分；加害人或被保險人受賠償請求時，得扣除之。
        查，原告因本件事故，業已領得強制汽車責任保險金22
        ,964元一情，為兩造均不爭執，是原告得請求損害之金
        額，自應扣除已領得之強制汽車責任保險金22,964元。
        從而，原告得請求損害賠償金額為308,901 元，依據上
        開侵權行為之規定，被告應對原告負上開金額之損害賠
        償責任。
    (四)從而，原告依據侵權行為之法律關係，提起本件訴訟，請
      求被告應賠償原告308,901 元，及自98年7 月25日起至清
      償日止，按年息百分之5 計算之利息，為有理由，應予准
      許，逾此部分之請求，即屬無據，應予駁回。就原告勝訴
      部分，所命被告給付之金額未逾50萬元，應依民事訴訟法
      第38 9條第1 項第5 款之規定，依職權宣告假執行，被告
      陳明願供擔保，請准宣告免為假執行部分，核無不合，爰
      酌定相當之擔保金額准許之。至原告敗訴部分，其假執行
      之聲請已失所附麗，應併予駁回。
四、本件事證已臻明確，兩造其餘主張及舉證，經核與判決基礎
    不生影響，爰不另一一論述，附此敘明。
據上論結，本件原告之訴為一部有理由、一部無理由，依民事訴
訟法第79條、第389 條第1 項第5 款、第392 條第2 項，判決如
主文。
中    華    民    國    98    年    12    月    31    日
                  民事第三庭    法  官  陳心婷
以上正本係照原本作成
如對本判決上訴，須於判決送達後20日內向本院提出上訴狀
中    華    民    國    98    年    12    月    31    日
                                書記官  林君燕

司法院資訊處製作；財團法人民間司法改革基金會備份。
